臺北高等行政法院簡易判決　　　　　　　　　　　　　九十三年度簡字第六二四號
　　原　　　告　甲○○
　　被　　　告　財政部臺北市國稅局
　　代　表　人　張盛和（局長）住同右
右當事人間因綜合所得稅事件，原告不服財政部中華民國九十三年三月二日台財訴字
第０九二００七二五五六號訴願決定，提起行政訴訟。本院判決如左：
    主  文
原告之訴駁回。
訴訟費用由原告負擔。
    事  實
壹、事實概要：
  一、原告辦理民國（下同）九十年度綜合所得稅結算申報後，被告機關在核定時另
      行認定原告配偶郭崇真有取自劉夢嬌之抵押利息一九四、九五六元，而將之併
      入原告之綜合所得總額中，因此核定原告當年度之所得總額為新台幣（下同）
      二、三三八、五七六元，淨額為一、五二六、九二八元，據以核定其個人綜合
      所得稅。
  二、原告則對上開抵押利息之核定表示不服，主張：「其實際上沒有收取利息」等
      情，而申請復查。
  三、復查結果核減利息所得五一、三九五元，變更抵押利息為一四三、五六一元，
      所得總額變更為二、二八七、一八一元，淨額為一、四七五、五三三元。
  四、原告上開復查決定中未獲變更之抵押利息部分提起訴願，但遭駁回；原告因此
      提起本件行政訴訟。
貳、兩造聲明：
  一、原告部分：
      求為判決撤銷原處分（復查決定）及訴願決定。
  二、被告部分：
      求為判決駁回原告之訴。
參、兩造之爭點：
  一、原告主張之理由：
    Ａ、實際上原告配偶郭崇真在九十年間的確沒有收到任何利息，而被告機關復查
        決定書理由一所述「．．．又個人綜合所得稅之課徵係以收付實現為原則，
        有利息約定之抵押借款業已登記於公文書，稅捐稽徵機關對債權人即可作有
        按時收取利息之推定，苟債權人主張未收付實現有利於己之事實者，應負舉
        證責任。．．．」等語，原告於訴願過程均有提示債務人劉夢嬌出具之未支
        付利息證據文件，但被告機關均予否准。
    Ｂ、被告機關復查決定書理由三所述「．．．依民法第二百零三條『應付利息之
        債務其利率未經約定，亦無法律可據者，週年利率為百分之五』之規定，被
        告機關逕以週年利率百分之五規定重新計息，乃被告機關片面以週年利率為
        百分之五推估原告已收到利息所致，該民法條文係指利率未經約定時，債務
        人與債權人可以依循之計算年利率為百分之五，其本意並非指原告未收到利
        息時，被告機關可逕以年利率百分之五計息，被告機關之決定並非原告所認
        同，強制引用該條文，明顯有適用上瑕疵。且原告於訴願時均向被告機關表
        明係基於私人情誼，未收取利息，並於訴願時附上相關證明文件，但均未被
        接受，同理被告機關未依事實、證據課稅，且強制判決課稅顯屬不合法。
  二、被告主張之理由：
    Ａ、按「凡公債、公司債、金融債券、各種短期票券、存款及其他貸出款項利息
        之所得，應課徵個人綜合所得稅。」為行為時所得稅法第十四條第一項第四
        類所明定。又「個人綜合所得稅之課徵係以收付實現為原則，有利息約定之
        抵押借款業已登記於公文書，稅捐稽徵機關對債權人即可作有按時收取利息
        之推定，苟債權人主張未收付實現有利於己之事實者，應負舉證責任。」及
        「當事人主張事實須負舉證責任，倘其所提出之證據不足為主張事實之證明
        ，自不能認其主張之事實為真實。」前行政法院七十年判字第一一七號及三
        十六年判字第十六號分別著有判例。
    Ｂ、本案中債務人劉夢嬌提供所有坐落新店市○○○路十八號房屋及基地為擔保
        ，設定抵押權予原告配偶，登記權利價值為八、０００、０００元，存續期
        間自九十年八月二十二日至九十三年八月二十二日，約定按各個債務契約所
        約定之利率計息。被告以借貸金額八、０００、０００元，核定原告之配偶
        九十年度利息所得一九四、九五六元，併課當年度綜合所得稅。
        【計算式】：8,000,000*6.79%*131/365=194,956
    Ｃ、原告主張借款八、０００、０００元予劉夢嬌係因私人情誼，並未收取利息
        等情。經查本件為一般抵押權，其登記之擔保權利價值為八、０００、００
        ０元，此有土地暨建築改良物抵押權設定契約書影本附卷可稽，且為原告所
        不爭，合先陳明。本件原告雖主張系爭抵押權設定，並未支付利息，惟於復
        查階段未能提示未收取利息之客觀具體證明文件供核，嗣後於訴願提起時始
        提示債務人劉夢嬌出具之證明，惟查該證明僅係私文書陳述性質，尚難認其
        具有實質之證據力，原告既無法提示其他客觀有效之證據以實其說，尚難遽
        以認定其確未收取利息，是被告依首揭規定核定，尚非無據。惟本件係依各
        個債務契約所約定之利率計算，原告未能提示載明約定利率之借貸契約，依
        民法第二百零三條「應付利息之債務其利率未經約定，亦無法律可據者，週
        年利率為百分之五」之規定，經重行計算利息所得為一四三、五六一元（計
        算式：8,000,000×5%×131/365=143,561），與原核定差額五一、三九五元
        ，於復查階段已准予核減，併予陳明。
    理  由
壹、程序方面：
    本案原告對被告機關將九十年度課稅所得額中加計利息所得一四三、五六一元部
    分表示不服，而上開金額是否加入原告當年度之課稅所得中，對其應納稅額之影
    響最多不會超過原告自行申報與被告機關核定間之稅款差額四０、九五七元（
    215,554-174,597=26,010），其金額在新台幣二十萬元以下。而司法院曾於九十
    二年九月十七日以（九二）院台廳行一字第二三六八一號令，依行政訴訟法第二
    百二十九條第二項之規定，將行政訴訟法第二百二十九條第一項之簡易案件金額
    （價額）自三萬元，提高為二十萬元。故本案應認合於行政訴訟法第二百二十九
    條第一項第一款「關於稅捐課徵事件涉訟，所核課之稅額在新臺幣二十萬元以下
    （原為三萬元，現提高為二十萬元）而涉者」，應依簡易訴訟程序進行之。
貳、兩造爭執之要點：
  一、本案原告申報其九十年度個人綜合所得稅時，未申報其配偶郭崇真有取自劉夢
      嬌之利息所得，但被告機關則依向地政機關調閱之土地登記資料與相關抵押權
      設定文件，而認定「劉夢嬌於九十年八月二十二日向原告配偶借款八百萬元，
      而提供其所有、坐落新店市○○○路十八號房屋及其基地，為原告配偶郭崇真
      設定擔保金額八百萬元之（普通）抵押權，存續期間為九十年八月二十二日至
      九十三年八月二十二日」等間接事實，進而推論「原告配偶有借款八、０００
      、０００元予劉夢嬌，並於九十年間取得一四三、五六一元之利息所得」，而
      將上開金額列為原告當年度之課稅所得總額內。
  二、原告則主張本件雖有抵押權之設定，且其配偶也的確借款八百萬元予劉夢嬌，
      但是絕對沒有自劉夢嬌處取得任何「利息所得」。
  三、是以本案完全不涉及法律爭議，只涉及「原告配偶有無於九十年間自債務人劉
      夢嬌處取得一四三、五六一元之利息收入（所得）」之事實爭議而已。
參、本院之判斷：
  一、上開爭點之客觀證明責任分配原則：
    Ａ、首先必須指明，在稅捐法律案件上，依「客觀證明責任分配原則」，有關所
        得計算基礎之進項收入，應由「稅捐稽徵機關」終極負擔「事證不明」之不
        利益（意即如果經法院職權調查後，納稅義務人是否有此筆進項收入存在，
        仍處於真偽不明之情況時，稅捐稽徵機關即不得將此筆收入計入納稅義務人
        之所得進項內）。
    Ｂ、至於有關所得計算基礎之減項，即「成本」與「費用」，依「客觀證明責任
        分配原則」，則由納稅義務人來終極負擔「事證不明」之不利益（如果經法
        院職權調查後，納稅義務人是否有此筆減項費用存在及其費用之多寡，仍處
        於真偽不明之情況時，稅捐稽徵機關享有「決定是否接受此筆支出（或多少
        金額之支出），將之列為所得減項」之決定權限。且此種權限之限制，應僅
        在「行政自我拘束原則」或行政法理之其他「一般法律原則」而已。
    Ｃ、而依上開有關「待證事實」之「客觀證明責任分配」原則，本案應由被告機
        關證明原告配偶確曾於九十年間，自劉夢嬌處取得一四三、五六一元之利息
        收入。
  二、本院調查現有各項證據資料，認定此部分待證事實屬實，其認定理由如下：
    Ａ、按被告機關認定原告取得上開利息所得之主要積極證據，即是抵押權設定資
        料以及原告所稱「真有借款」一事之陳述，由此等具有客觀公信力之資料，
        加上原告上開陳述，已可確定劉夢嬌確曾於九十年八月二十二日向原告配偶
        借款八百萬一事。
    Ｂ、而借款之金額及約定利息或許從抵押權之書面資料中難以確定，不過原告配
        偶及原告並未否認過借款金額為「八、０００、０００元」一節之真實性（
        只不過謂「無償借款予劉夢嬌，而劉夢嬌為表達償債之誠意才設定抵押權」
        云云），且從抵押權設定契約書中載明「利息依各個債務所約定之利率計算
        」，外觀上顯示本件借款應有利息約定。
    Ｃ、而依行政法院（現改制為最高行政法院）七十年度判字第一一七號判例意旨
        所示；如果已有利息約定之抵押借款，登記於公文書上，稅捐稽徵機關即可
        對納稅義務人作出有按時收取利息之推定，如納稅義務人主張未收到該筆利
        息，應由納稅義務人就有利於己之事實，負舉證責任。雖然上開判例意旨，
        嚴格言之，並未產生類似於「推計課稅」所生「客觀證明責任分配」轉換之
        法律效果。但是其強調「在實際舉證過程中，因為有高強度證明力之證據資
        料（指土地及建築改良物登記簿上之抵押權設定登記）出現，產生了強烈的
        證明效果，而其證明力非常強大，強大到很難加以推翻之地步。因此否認其
        事者，必須實際提出更多也更詳細之證據資料，並耗費極大之心力來加以說
        明，才能扭轉原先證據出現後，所產生的不利情事」的現實狀況，換言之，
        上開判例意旨承認「證據證明力之事實上推定」之效果（與法學方法論上所
        稱、足以導致法律上客觀證明責任倒置之「法律推定」並不相同）。所以「
        客觀之證明責任」不改變之情況下，原告事實上有必要提出證據資料來推翻
        原來之事實上推定（即「原告配偶於九十年八月二十二日借款八、０００、
        ０００元予劉夢嬌，而且約定有利息，並在九十年全年度內尚未還款」之待
        證事實），只要能使待證事實重新陷入真偽不明之情況，其即可獲致有利之
        判決。
    Ｄ、然而原告所提出之反證卻是由劉夢嬌本人出具之聲明書一紙，其上記載「本
        人劉夢嬌向郭崇真借款並以抵押八百萬元方式為之，．．．．因郭崇真基於
        情誼答應對本人抒困，雙方同意不計利息，源此意即本人於九十年度均未付
        任何該款利息予郭崇真．．．．」等字樣，經查：
      １、在被告機關不爭執之情況下，本院承認上開文書具有形式上之證明力，而
          確信該文書為劉夢嬌所制作，而且文書之記載內容確為就本案相關事實所
          為之陳述。
      ２、不過在採證法則上，並非所有具有形式證明力之書證，即一定具有實質之
          證明力。因此即使肯認上開文書具有形式上之證明力，但在評估該文書之
          實質證明力時（即該文書所記載之內容是否能真實反應待證事實，換一種
          說法即是該文書之實質證據價值），法院仍應針對文書之來源，依據日常
          經驗法則來加以考慮。
      ３、而基於以下之經驗法則，本院不認為該切結書具有足夠之實質證明力來支
          持原告之主張，因為：
        ａ、雖然有關「收入」之證明，依法應由被告機關負擔客觀證明責任，但所
            得之來源及多寡反而是納稅義務人最清楚，並實際掌握相關之證明文件
            。而身處事外之稅捐稽徵機關在蒐集證據時自然會倍感困難，因此稅法
            上才會對納稅義務人課予協力義務（所得稅法第八十三條參照）。
        ｂ、另外如果債權人與債務人均屬自然人，則就利息所得而言，其等對稅負
            之負擔享有一致之利害，在經驗法則上，雙方很有可能合力隱藏真相，
            而共同對抗稅捐之課徵（因為債權人之利息所得要課徵所得稅，但債務
            人之利息支出則不能列為課稅所得之減項，此時雙方有足夠之動機，由
            債務人為債權人隱藏利息所得，再由債權人把所減少稅負以「折讓」的
            方式「回饋」給債務人），這樣的作法雖然對法律生活之規劃可能帶來
            副作用，因在真實社會中發生之機率未必很高，但「可能性」始終是存
            在的。
        ｃ、何況在司法實務上，以上之不良副作用還是有人願意承擔，常常是等到
            民事上之風險糾紛發生以後，再另提出其他證據資料推翻原來之虛偽通
            謀表示。
        ｄ、因此法院處於上開情況而進行證據價值評估時，都期待並要求納稅義務
            人能再多提一些補強性證據資料用以佐證債務人出具之說明書，增加該
            等說明書之「反證」力道。
      ４、但原告並未再提出進一步證據資料證明其事，則在抵押權有利息約定，且
          未被塗銷之情況下，原告以上所提之反證，其可信度尚低，無從推翻本院
          已獲致之心證。
三、綜上所述，本件原處分之事實認定並無違法，訴願決定予以維持亦無違誤，原告
    訴請撤銷為無理由，應予駁回。
據上論結，原告之訴為無理由，爰依行政訴訟法第二百三十六條、第九十八條第三項
前段，判決如主文。
中　　　華　　　民　　　國　　九十三　　年　　　八　　　月　　 十九 　　日
                                   臺北高等行政法院 第  五  庭
                                                    法  官  帥嘉寶
右為正本係照原本作成。
本件以訴訟事件所涉及之法律見解具有原則性者為限，始得於本判決送達後二十日內
向本院提出上訴狀並表明上訴理由，如已於本判決宣示後送達前提起上訴者，應於判
決送達後二十日內補具上訴理由（均按他造人數附繕本），且經最高行政法院許可後
方得上訴。
中　　　華　　　民　　　國　　九十三　　年　　　八　　　月　　 十九 　　日
            　　　　　　　　　　　　　　    　      書記官  蘇亞珍
